【裁判字號】    96,重上更(一),49
【裁判日期】    970709
【裁判案由】    損害賠償
【裁判全文】
臺灣高等法院民事判決              96年度重上更(一)字第49號
上  訴  人  丁○○○
            戊○○
共      同
訴訟代理人  林啟瑩律師
複代理人    張靜怡律師
被上訴人    乙○○
兼上列一人
法定代理人  丙○○    住同上
            甲  ○    住同上
共      同
訴訟代理人  呂丹琪律師
上列當事人間請求損害賠償事件，上訴人對於中華民國93年4月
27日臺灣桃園地方法院92年度重訴字第7號第一審判決，提起上
訴，經最高法院發回更審，乙○○並為訴之追加，本院於97年6
月25日言詞辯論終結，判決如下：
    主      文
原判決（除確定部分外）所命(一)上訴人戊○○對於被上訴人丙○
○、甲○、乙○○之給付，於超過新台幣拾玖萬柒仟柒佰參拾柒
元、拾玖萬柒仟柒佰參拾柒元、肆佰捌拾萬肆仟柒佰貳拾柒元之
本息。(二)上訴人丁○○○對於丙○○、甲○、乙○○之連帶給付
，於超過新台幣伍拾貳萬柒仟貳佰玖拾捌元、伍拾貳萬柒仟貳佰
玖拾捌元、壹仟壹佰肆拾肆萬壹仟肆佰拾伍元之本息。及(三)該假
執行之裁判。暨(四)訴訟費用之裁判（除確定部分）均廢棄。
廢棄部分，被上訴人在第一審之訴及其假執行之聲請均駁回。
其餘上訴，及追加之訴均駁回。
第一、二審（除確定部分外）及發回前第三審訴訟費用，由被上
訴人負擔十分之二，餘由上訴人連帶負擔。
    事實及理由
一、本件被上訴人乙○○於原審請求上訴人連帶給付之看護費為
    新台幣（下同）1,117萬9,926元。嗣於本院請求金額為1,20
    5萬0,922元（原審卷第1宗11頁、本院重上更(一)字卷第2宗21
    頁）。其逾原審之請求部分，核屬擴張應受判決事項之聲明
    ，尚無不合，應予准許。
二、其次，被上訴人主張：上訴人丁○○○明知其子即上訴人戊
    ○○無駕駛執照，依法不得駕駛汽車，前仍將其所有V9-732
    8號自用小客車（下稱系爭自小客車)交戊○○駕駛。嗣戊○
    ○於民國91年5月5日零時飲用酒類逾量，致呼氣酒精濃度達
    每公升0.84毫克，顯已無法安全駕車，竟駕駛該自小客車，
    於當日凌晨２時47分許，途經桃園縣大溪鎮○○○○○道路
    與南興里19鄰產業道路口時，因超速而撞及被上訴人乙○○
    所騎乘，後附載其妹即被上訴人丙○○、甲○之女邱莉如之
    ICF-336號重型機車 (下稱系爭機車)，致乙○○受重傷而成
    為植物人；邱莉如則因頭部外傷致顱內出血，經送醫不治死
    亡。戊○○所犯刑責部分，已經刑事法院判處有期徒刑3年6
    個月確定。爰依 (共同）侵權行為法律關係，求為命丁○○
    ○應給付（賠償)丙○○、甲○各65萬9,122元，給付乙○○
    2,065萬5,594元；及戊○○應再給付乙○○738萬2,217元。
    暨均自訴狀繕本送達翌日起加付法定遲延利息之判決（丙○
    ○、甲○請求戊○○各給付32萬9,561元；及乙○○請求戊
    ○○給付663萬6,688元本息部分，業經原審及本院前審判決
    其等勝訴確定。另除該已確定部分外，被上訴人超過上開金
    額之請求部分，亦經原審及本院前審判決其等敗訴確定）。
三、上訴人丁○○○辯稱：伊雖將所有之系爭自小客車交戊○○
    使用，惟並不知戊○○係無駕駛執照，無違反保護他人之法
    律而有過失之情，自不負侵權行為損害賠償之責。另系爭車
    禍發生時，伊對斯時已成年之戊○○，已無保護教養義務，
    就戊○○之侵權行為，亦不負連帶賠償責任等語。至於戊○
    ○則以：乙○○請求之醫療費、看護費均嫌過高，關於租金
    之請求，亦核無要。另乙○○除係無照駕駛外，又騎系爭機
    車違規行駛內側快車道及未戴安全帽，就本件車禍之發生與
    有過失，應減輕或免除其賠償金額等語，資為抗辯。
四、關於丙○○、甲○各請求丁○○○（與戊○○連帶）給付（
    賠償）65萬9,122元；及乙○○請求丁○○○ (與戊○○連
    帶）給付2,065萬5,594元，戊○○（除原審已命給付之13,2
    73,377元）再給付738萬2,217元；暨均自訴狀繕本送達翌日
    (91年12月13日)起加付法定遲延利息部分。原審為被上訴人
    勝訴之判決，上訴人不服，提起第二審上訴，經本院前審廢
    棄，改判駁回被上訴人各該請求後，被上訴人不服，提起第
    三審上訴，案經最高法院發回更審。上訴人聲明(一)原判決關
    於命丁○○○依序連帶給付丙○○、甲○、乙○○65萬9,12
    2元、65萬9,122元、2,065萬5,594元本息。及所命戊○○對
    於丙○○、甲○、乙○○之連帶給付，於依序超過32萬9,56
    1元、32萬9,561元、663萬6,688元之本息部分廢棄。(二)廢棄
    部分，被上訴人在第一審之訴及其假執行之聲請均駁回。(三)
    如受不利判決，願供擔保請准宣告免為假執行。被上訴人則
    聲明駁回上訴人之上訴。
五、查丁○○○前將其所有系爭自小客車交予戊○○駕駛，戊○
    ○明知其已無合格駕駛執照，不得駕車，且酒後呼氣酒精濃
    度達每公升0.84毫克，亦顯已無法安全駕車。猶於上開時地
    ，違規駕駛該自小客車，又因超速，撞及乙○○所騎乘，後
    戴胞妹（即丙○○、甲○之女）邱莉如之系爭機車，除致邱
    莉如傷重不治外，乙○○亦因此受有頭部外傷併顱骨骨折、
    蜘蛛膜下腔出血及積水、水腦症等重傷害，現已呈植物人狀
    態（嗣經原審法院以91年度禁字第92號裁定，宣告為禁治產
    人，並以其父、母即丙○○、甲○為其監護人）等事實，為
    上訴人不爭執。而戊○○因犯過失致死等罪，歷經原審法院
    91年度交訴字第107號、 本院93年度交上訴字第17號，及最
    高法院93年度台上字第3918號刑事判決，判處罪刑確定，並
    經本院調取該案全卷核閱無訛，自堪認為真實。又本件車禍
    之發生，係因戊○○無照嚴重酒醉駕駛自小客車超速行駛，
    且疏未注意車前狀況所致，並有台灣省桃園縣區車輛行車事
    故鑑定委員會之鑑定意見可參（原卷第1宗109頁）。足見戊
    ○○之過失行為，與乙○○、邱莉如之傷、亡間，有相當之
    因果關係，丙○○、甲○為邱莉如之父母（見原審卷第2宗
    328頁之戶籍謄本），與乙○○，本於侵權行為之法律關係
    ，請求戊○○賠償損害，即屬有據。
六、被上訴人主張丁○○○明知其子戊○○原有駕駛執照，已遭
    吊銷，仍將系爭自小客車交其駕駛，違反（道路交通管理處
    罰條例第21條第1項第1款、第6款，第28條之)保護他人法律
    ，應推定為有過失。就戊○○之過失致伊等所受之損害，應
    與戊○○負連帶賠償之責等情。為丁○○○所否認，並以前
    揭情詞置辯。經按汽車所有人明知加害人未領有駕駛執照或
    使用註銷之駕駛執照，仍將該小客車交其駕駛者，顯違道路
    交通管理處罰條例第21條第1項第1款、第６款，第28條之規
    定，亦即已違反保護他人之法律，而應推定其為有過失。又
    當事人主張有利於己之事實者，就其事實有舉證之責任，固
    為民事訴訟法第277條前段所明定。惟審諸該條於89年2月間
    修正之理由，指出「交通事故」等事件，如嚴守該條本文所
    定之原則，難免產生不公平之結果，使被害人無從獲得應有
    之救濟，有違正義原則諸情。故有該條但書，關於法律別有
    規定，或依其情形顯失公平者，則不在此限之訂定。為最高
    法院96年度台上第538號判決之發回意旨所揭明。 本件經查
    ：
  (一)戊○○因停車違規（在禁止臨時停車處停車），前經交通部
    公路總局新竹區監理所桃園監理站（下稱桃園監理站）於89
    年10月７日填掣裁決書，處以罰鍰。戊○○未於接獲裁決書
    之法定期間內聲明異議，亦未依裁決書主文所示，到案繳納
    罰鍰或易處吊扣駕照，嗣經依規定逕行註銷其駕照等情，有
    桃園監理站竹監桃字第0930006509號函可稽（本院重上字卷
    90頁）。又上開裁決書，於主文明確記載繳納罰款之期限及
    逾期未繳款則易處吊扣駕照，若仍未於期限內至案繳送駕照
    ，則處吊銷並逕行註銷駕照。並於同年月12日按址以雙掛號
    完成送達。而裁決書於送達後， 依行政程序法第110條之規
    定，即生效力，監理站毋須就逕行註銷駕照乙節，另行通知
    受處分人等情，復有該監理站96年11月２日竹監桃字第0960
    021543號函，及所附裁決查詢表可稽（本院重上更(一)字卷第
    ２宗15頁、16頁）。
  (二)查丁○○○國小畢業，與戊○○為母子關係，戶籍設於同處
    。丁○○○雖為系爭自小客車之車主，但將該自小客車交予
    戊○○駕駛之事實，為兩造所不爭。而丁○○○身為車主，
    既非不識字，上開裁決書又經桃園監理站以雙掛號送達其住
    處，縱認丁○○○辯稱戊○○在外工作，未住在一起為屬實
    。惟佐以本件事故發生後，參與賠償調解之邱顯結證稱：伊
    與戊○○父親談論賠償事宜中，其父曾表示他兒子管不動，
    沒有駕照還敢開車出去等語（原審卷第1宗214頁），衡情戊
    ○○之母（丁○○○）亦無不知悉戊○○之駕照已遭註銷之
    理。及即令桃園監理站寄交之裁決書，究是否丁○○○所簽
    收？因文件檔案逾保存期限已遭銷燬，而無從查考（本院重
    上更(一)字卷第2宗15頁)。但如猶責令被上訴人須舉證證明丁
    ○○○確有簽收該裁決書，且予以拆閱而得悉裁決之內容，
    顯失公平等情。被上訴人主張丁○○○已明知戊○○之駕照
    已遭註銷，猶將系爭自小客車交其駕駛，違反保護他人之法
    律，為有過失，自屬可採。乃戊○○酒後違規駕駛系爭自小
    客車，因過失致邱莉如於死，乙○○傷重呈植物人狀態。則
    丁○○○之過失行為，與戊○○之過失行為，均系爭各該損
    害發生之共同原因。被上訴人依共同侵權行為之法律關係，
    請求丁○○○與戊○○負連帶賠償之責，亦屬有據。
七、被上訴人請求上訴人連帶賠償之項目及其金額，應否准許，
    分述如下：
  (一)關於丙○○請求賠償部分：
  醫療費用：
    丙○○主張其為邱莉如之父，於邱莉如生前住院期間，支出
    醫療費用243元之事實，據其提出醫療費收據1紙為證（原審
    卷第１宗15頁、347頁)，且為上訴人所不爭。丙○○依民法
    第192條第1項之規定，請求上訴人連帶賠償該費用，自應准
    許。
  喪葬費用：
    丙○○主張其因邱莉如死亡，支出喪葬費用共計53萬3,400
    元，提出收據及喪葬服務證明單共34紙為證（同上卷宗16至
    35頁）。上訴人辯稱其中北管陣頭 (2萬1,000元)、北管陣
    頭藝員工資（2萬1,000元）、生前契約暨追加費用（23萬20
    0元）、祭祀水果（4萬3,200元)，非屬喪葬之必要支出，應
    予剔除等語。本院審酌丙○○所提出龍譽國際股份有限公司
    禮儀服務客戶訂購單（原審卷第1宗36頁）內，已有樂隊5人
    ，7500元之支出。及邱莉如之身分、地位、生前經濟狀況，
    暨當地風俗等一切狀況。認除其中北管陣頭2萬1,000元、北
    管陣頭藝員工資2萬1,000元（合計4萬2,000元）。及祭祀水
    果（合計費用4萬3,200元）。暨追加費用（8萬200元），非
    屬殯葬之所必要，不應准許，應予剔除外。其餘 (36萬8,00
    0元），丙○○依民法第192條第１項之規定，請求上訴人連
    帶賠償，應予准許。
  扶養費：
    按被害人對於第三人負有法定扶養義務者，加害人對於第三
    人亦應負損害賠償責任；而受扶養權利者，以不能維持生活
    而無謀生能力者為限；前項無謀生能力之限制，於直系血親
    尊親屬，不適用之，民法第192條第２項、第1117條第1項、
    第２項分別定有明文。準此，直系血親尊親屬受扶養之權利
    ，雖不受無謀生能力之限制，惟仍應受「不能維持生活」之
    限制。故倘直系血親尊親屬能以自己財產維持生活者，即無
    受扶養之權利。經查，丙○○名下有土地2筆、建物1筆、車
    輛1輛，另投資訴外人逸宏有限公司達3,000萬元，有桃園縣
    政府稅捐稽徵處大溪分處函附之歸戶財產清單可稽（原審卷
    第１宗317、318頁）。足見其非不能維持生活，尚無請求邱
    莉如扶養之餘地。是丙○○依民法第192條第2項之規定，請
    求上訴人連帶賠償法定扶養之損害，不應准許。
  精神慰撫金：
    邱莉如於74年6月14日出生（同上卷宗329頁），正值花樣年
    華，卻因戊○○駕車不慎肇事，傷重不治。丙○○為邱莉如
    之父，受有精神上所受之痛苦，不言可喻。 其依民法第195
    條第１項之規定，請求賠償精神慰撫金，即無不合。本院審
    酌兩造之身分地位、智識程度、經濟能力、戊○○之加害程
    度，及丙○○所受損害程度等一切情狀。認丙○○請求賠償
    之精神慰撫金，於150萬元之範圍內，應予准許，逾此部分
    之請求，不應准許。
  綜上，丙○○得請求上訴人連帶賠償之金額，共計1,86萬8,
    243元（243+368,000+1,500,000＝1,868,243）。
  (二)關於甲○請求賠償部分：
  扶養費：
    經查，甲○名下有車輛1輛，另投資訴外人明剴工程行500萬
    元，有桃園縣政府稅捐稽徵處大溪分處函附歸戶財產清單可
    稽（原審卷第1宗317、318頁)，顯非不能維持生活，依法尚
    不得請求邱莉如扶養。是甲○依民法第192條第2項之規定，
    請求上訴人連帶賠償法定扶養費之損害，不應准許。
 精神慰撫金：
    甲○為邱莉如之母，於邱莉如正值花樣年華之際，因戊○○
    駕車不慎肇事，傷重不治，白髮人送黑髮人，所受精神上所
    受之痛苦，難以言喻。其依民法第195條第1項之規定，請求
    賠償精神慰撫金，即無不合。本院審酌兩造之身分地位、智
    識程度、經濟能力、戊○○之加害程度，及甲○所受損害程
    度等一切情狀。認甲○請求賠償之精神慰撫金，於150萬元
    之範圍內，應予准許，逾此部分之請求，不應准許。
  綜上，被上訴人甲○得請求連帶賠償之金額為150萬元。
  (三)關於乙○○請求賠償部分：
  增加生活上需要之費用：
    (甲)醫療費：
      乙○○於事故發生後至92年７月28日止，已支出醫療費用
      54萬4,255元（即起訴前之16萬4,751元，及國軍桃園總醫
      院函稱至92年7月28日之醫療費用37萬9,504元，見原審卷
      第1宗339頁)。另自92年8月起，每月回院診療費680元，
      其一次請求20年，共11萬5,187元。以上合計65萬9,442元
      ，為上訴人所不爭執（本院重上更(一)字卷第2宗31頁)，乙
      ○○請求此部分之費用，應予准許。至於乙○○自（92年
      7月28日)出院後，所需者為固定拿藥，無須醫療專業人員
      而僅由專人照顧即可（原審卷第1宗339頁）。其主張因病
      情不穩，必須於醫院附近租屋，請求自92年８月起，按月
      12,000元之相當於住院費用之租金部分（同上卷第1宗112
      頁），不應准許。
    (乙)醫療用品費用：
      乙○○主張其於起訴前（91年5月5日起至91年10月止），
      已支出尿布、看護墊、尿袋、尿導管等用品費用5萬2,641
      元，為上訴人所不爭（本院重上更(一)字第2宗卷31頁)，此
      部分之請求，自應准許。另乙○○主張自92年８月起至96
      年5月止，每月平均支出相同之醫療用品費用為7,902元 (
      關於該7,902元之費用部分，為上訴人所不爭，見本院重
      上字卷第2宗38、48頁），計36萬3,492元（同上卷第1宗
      112 頁)，亦應准許。又其主張自96年6月起，請求以20年
      為限，（依霍夫計算式，扣除中間利息）一次給付為133
      萬8,542元，並無不合，仍應准許。上訴人雖同意一次給
      付20年之費用，惟稱應自出院後起算（本院重上更(一)字卷
      第２宗31頁），為無可取此外，乙○○請求給付日常生活
      之非消耗性病床一張 (1萬4,000），氧氣製造機（2萬5,0
      00元）、抽痰機（6,000元）、氣墊床（12,000元），共5
      萬7,000元部分，為上訴人所不爭（同上卷宗及頁數）。
      其他關於輪椅乙張，12,000元之請求部分，乙○○於起訴
      前之91年8月15日即已購買（見原審卷第1宗47頁之收據）
      ，其於93年12月20日再為購買，核無必要，該請求，不應
      准許。以上，合計181萬1,675元。
    (丙)看護費用：
      上訴人就乙○○請求給付起訴前（依訴外人許美麗出具收
      據，每月6萬6,000元）之看護費用25萬1,000元部分，既
      不予爭執（本院重上更(一)字卷第２宗31頁），自應准許。
      又乙○○因車禍傷重而呈植物人狀態，須人照料看護不因
      出院可免，是其請求自起訴後至出院前（即91年10月至92
      年7月28日止)，按月6萬6,000元，合計66萬6,000元，亦
      應准許。至乙○○主張自92年8月出院以後，仍須以每月6
      萬6,000元，24小時僱請看護照顧，為此一次請求20年之
      看護費用部分。經參諸國軍桃園總醫院函稱，乙○○所需
      者為專人之照顧，只要學習抽痰、拍背、翻身即可，不需
      專業醫療人員等語（本院重上字第１宗79頁）。及依行政
      院勞工委員會函文所示（同上卷第2宗3頁），目前之外籍
      監護工，依政府之要求，有對於抽痰、拍背及翻身等進行
      訓練，足認具備上述抽痰、拍背、翻身之技能等情，上訴
      人辯稱乙○○斯時可僱請外籍監護工進行看護，即屬可採
      。再參諸上開行政院勞工委員會之函文所稱：「…依外國
      人從事就業服務法第46條第1項第8款至第11款工作資格及
      審查標準第24條規定，外國人受僱從事家庭看護工作者，
      同一被看護者以一人為限。惟同一被看護者具身心障礙手
      冊記載為植物人或依特定病症資格表評分為零分者，得聘
      僱二人。」之旨。及乙○○為植物人，經診斷評估其巴士
      量表評分為零分，未見上訴人爭執。是乙○○本得申請聘
      僱二名外籍家庭看護工。暨依上訴人所提出之外籍監護工
      薪資，每月為2萬1,443元（即月薪1萬5,840元，加計就業
      安定費、健保費、加班費及規費，合計為21,443元，見本
      院重上字卷第２宗30頁）等情。乙○○之請求，於按月4
      萬2,886元，一次給付20年（依霍夫曼計算式，扣除中間
      利息），共726萬4,581元（計算式：42,886×12×14.11
      607＝7,264,581)。準此，乙○○依民法第193條第1項之
      規定，請求賠償之看護費用，於818萬1,581元之範圍內，
      應予准許。逾此部分之請求及追加請求，不應准許。
    (丁)喪失勞動能力損害部分：
      查乙○○72年10月21日出生，於91年5月5日事故發生時僅
      18歲，任職於訴外人傳哲實業有限公司，月薪為1萬8,000
      元之事實，為上訴人所不爭。而乙○○因本件事故傷重，
      呈植物人狀態，已完全喪失勞動能力，有國軍桃園總醫院
      函可參（原審卷第1宗186、187頁)。則其每年因勞動能力
      喪失之損害為21萬6,000元（18000×12＝216000）。再參
      酌勞動基準法第54條關於年滿60歲者，雇主得強制退休，
      之規定，算至乙○○60歲，尚有41年之工作能力。是以乙
      ○○依民法第193條第1項之規定，請求一次給付20年之喪
      失勞動能力損害，經依霍夫曼計算式，扣除中間利息後，
      為304萬9,071元，應予准許。
    (戊)精神慰撫金：
      本院斟酌兩造身分地位、社經能力、戊○○之加害程度，
      及乙○○年僅18歲，正值年少，有正當職業，前途無量，
      卻因本件事故成為植物人而遭宣告禁治產，其所受肉體及
      精神上之痛苦，非常人得以體會等一切情狀，認其依民法
      第195條第１項之規定，請求上訴人連帶賠償200萬元，尚
      屬正當，應予准許。
    (己)綜上，乙○○得請求連帶賠償之金額為1,570萬1,769元（
      659,442+1,811,675+8,181,581+3,049,071+2,000,000=1
      ,000=15,701,769）。
八、上訴人抗辯本件事故發生後，已由戊○○之父郭明雄交付（
    賠償）丙○○、甲○65萬元，除郭明雄證述明確外（原審卷
    第2宗135、136、138頁），及經陪同郭明雄一同前往交付之
    江麗霞、呂理宏、郭進德等人，於另件台灣桃園地方法院審
    理財團法人汽車交通事故特別補償基金，請求上訴人給付補
    償金事件（92年度字第203號）審理中所證實 (見同上卷宗
    93至95頁之言詞辯論筆錄）外。再參以丙○○於該事件審理
    中，亦陳稱伊有收到被告（邱智瑋）拿一次錢來（原審卷第
    ２宗91頁）等情。邱智瑋此部分之抗辯，自屬可採，並堪認
    丙○○、甲○各已獲上訴人32萬5,000元之賠償。
九、再丙○○、 甲○因邱莉如車禍身亡，已受領140萬元之汽車
    強制責任保險金給付之事實，為其等所不爭。經先扣除丙○
    ○為邱莉如支出之醫療及喪葬費用（共36萬8,243元)後，其
    餘（103萬1,757元），依強制汽車責任保險法第10條第２款
    之規定，由邱莉如之父、母（丙○○、甲○）分受，每人各
    得51萬5,878元， 應依同法第30條之規定，於丙○○、甲○
    請求賠償之金額中，予以扣除。至於乙○○亦不爭執因本件
    事故， 同受領140萬元汽車強制責任保險金之給付，此部分
    亦應於其請求賠償之金額中扣除。
十、綜上所述，丙○○得請求上訴人連帶6給付之金額為65萬9,1
    22元（即1,868,000-000-000,000-325,000-515,878＝659,1
    22）；甲○得請求連帶賠償之金額為65萬9,122元（即1,500
    ,000-325,000-515,878 ＝659,122)。乙○○得請求連帶賠
    償之金額為1,430萬1,769元（計算方式為15,701,769-1,400
    ,000 ＝14,301,769）。又按損害之發生或擴大，被害人與
    有過失者，法院得減輕賠償金額，或免除之，民法第217條
    第1項定有明文。又此項規定，於被害人之代理人或使用人
    與有過失者，準用之。本件乙○○為未領有駕駛執照之人，
    為其所自承（本院重上更(一)字卷第１宗54頁），則乙○○無
    駕駛執照騎乘系爭機車，違反道路交通管理處罰條例第21條
    第1項第1款之規定，已應推定其為有過失。況汽車（包括機
    器腳踏車）迴車前，應暫停並顯示左轉燈光或手勢，看清無
    來往車輛，並注意行人通過，始得迴轉，亦為道路交通安全
    規則第106條第5款所明定。本件乙○○（訴訟代理人)迭陳
    ：「‧‧乙○○騎乘機車‧‧，正準備迴轉回家‧‧」、「
    戊○○未注意已行駛至內側車道準備迴轉之乙○○所騎乘機
    車，自後方追撞」、「乙○○行經肇事路段，正準備迴轉回
    家，行駛至內側車道」，並提出肇事路口照片，標出欲行迴
    轉之紅線，記明：「乙○○至肇事路口須迴轉返家」等語（
    見原審卷第1宗129、130、332、333、379頁）。並參諸本件
    刑事法院亦認定「戊○○……在該左轉待轉區內正面撞擊前
    方行駛至同方向左彎待轉區，欲在該交岔口迴轉，……由無
    駕駛執照之乙○○所騎乘搭載其妹邱莉如之……重型機車」
    等事實（見本院93年度交上訴字第17號公共危險等刑事案卷
    61 頁背面之該案件判決書事實欄所載）。可見（邱莉如之
    使用人）乙○○騎乘系爭機車，駛至肇事路口內側車道時，
    欲行迴轉時，亦疏未注意應暫停，並看清來往車輛後，即逕
    行迴轉，致遭戊○○駕車撞及，自難辭過失之咎。即台灣省
    桃園縣區車輛行車事故鑑定委員會之鑑定意見，亦認乙○○
    無照駕駛，有違規定（原審卷第1宗109頁）。被上訴人陳稱
    乙○○無肇事因素，為無過失云云，並不可採。本院審酌上
    情，及戊○○無照、嚴重酒醉駕駛，又疏未注意車前狀況因
    而肇事等情狀，認戊○○與乙○○之過失責任為8、2之比，
    爰免除上訴人百分之二十之賠償金額。準此，丙○○、甲○
    ，及乙○○得請求上訴人連帶賠償之金額，依序為52萬7,29
    8元、52萬7,298元、1,144萬1,415元。惟關於戊○○部分，
    經扣除（已確定之）原審及本院（前審），所命其應給付丙
    ○○、甲○，及乙○○之32萬9,561元、32萬9,561元，及66
    3萬6,688元後，丙○○、甲○，及乙○○尚得請求戊○○依
    序給付19萬7,737元、19萬7,737元，及480萬4,727元之本息
    。逾此部分之請求，即屬不應准許。原審於上開應予准許之
    本息請求，為上訴人敗訴之判決，核無不合。上訴論旨，指
    摘原判決此部分為不當，聲明廢棄，非有理由。另乙○○關
    於看護費部分之追加請求，亦無理由，應予駁回。至被上訴
    人超過上開應准許部分之請求，為無理由。原審判命上訴人
    連帶給付，並准供擔保為假執行之宣告，自有未合。上訴論
    旨，指摘原判決該部分為不當，聲明廢棄，非無理由，應由
    本院予以廢棄改判。此外，兩造其餘攻擊防禦方法，經核與
    本件判決之結果不生影響，爰不予逐一論酌，附此敘明。
結論：本件上訴為一部有理由，一部無理由，追加之訴為無理由
    。依民事訴訟法第450條、第449條第１項、第85條第1項前
    段、第2項、第79條，判決如主文。
中    華    民    國    97    年    7    月      9    日
                    民事第十二庭
                        審判長法  官  陳駿璧
                              法  官  王麗莉
                              法  官  王仁貴
正本係照原本作成。
如不服本判決，應於收受送達後20日內向本院提出上訴書狀，其
未表明上訴理由者，應於提出上訴後20日內向本院補提理由書狀
（均須按他造當事人之人數附繕本）上訴時應提出委任律師或具
有律師資格之人之委任狀；委任有律師資格者，另應附具律師資
格證書及釋明委任人與受任人有民事訴訟法第466條之1第1項但
書或第2項（詳附註）所定關係之釋明文書影本。
中    華    民    國    97    年    7     月    10    日
                              書記官  章大富
附註：
民事訴訟法第466條之1（第1項、第2項）：
對於第二審判決上訴，上訴人應委任律師為訴訟代理人。但上訴
人或其他法定代理人具有律師資格者，不在此限。
上訴人之配偶、三親等內之血親、二親等內之姻親，或上訴人為
法人、中央或地方機關時，其所屬專任人員具有律師資格並經法
院認為適當者，亦得為第三審訴訟代理人。


司法院資訊處製作；財團法人民間司法改革基金會備份。
